【裁判字號】    97,上,967
【裁判日期】    981229
【裁判案由】    損害賠償
【裁判全文】
臺灣高等法院民事判決                   97年度上字第967號
上  訴  人  丁○○
訴訟代理人  甲○○
被上訴人    乙○○
訴訟代理人  丙○○
上列當事人間請求損害賠償事件，上訴人對於中華民國97年8 月
22日臺灣桃園地方法院95年度訴字第954 號判決提起上訴，並為
訴之追加，本院於98年12月15日言詞辯論終結，判決如下：
    主      文
原判決關於駁回上訴人後開第二項之訴部分並訴訟費用之裁判廢
棄。
被上訴人應給付上訴人新台幣壹拾萬壹仟壹佰捌拾伍元及自民國
九十四年十二月二十一日起至清償日止按週年利率百分之五計算
之利息。
其餘上訴及追加之訴均駁回。
第一、二審（含追加之訴）訴訟費用，由被上訴人負擔百分之一
，餘由上訴人負擔。
    事實及理由
一、按在第二審為訴之變更或追加，非經他造同意，不得為之；
    但請求之基礎事實同一，或擴張或減縮應受判決事項之聲明
    者，不在此限；民事訴訟法第446條第1項但書、第255條第1
    項第2款、第3款分別定有明文。上訴人於原審依據民法第18
    4條第1項、193條第1項及195條第1項請求被上訴人給付損害
    賠償共計新台幣（下同）2,399,740 元，於本院追加請求被
    上訴人給付殘障給付、看護費用、醫療費用及減少勞動能力
    之損害賠償（見本院卷第112、185、186頁 ），核屬聲明之
    擴張，且請求之基礎事實同一。上訴人另以民事準備狀為請
    求金額之減縮（見本院卷第203頁 ），又再為利息之減縮（
    見本院卷第255頁 ）揆諸上開規定，毋庸經被上訴人等同意
    ，應予准許。
二、上訴人起訴主張略以：被上訴人於民國93年11月12日18時10
    分許，駕駛車號6E-7167 自小客車，沿桃園縣平鎮市○○路
    往中壢方向行駛，途經桃園縣平鎮市○○路與振興西路口時
    ，於該路口等紅燈，適有伊騎乘車牌號碼BYZ-099 號重型機
    車於該路口停等紅燈，被上訴人疏未注意與伊所騎乘之機車
    保持安全間隔，於該路口交通號誌轉換為綠燈時，逕行起步
    前行，致其所駕駛之自用小客車右側後視鏡與伊所騎乘之機
    車左側後視鏡發生擦撞，伊因重心不穩而傾斜並擦撞被上訴
    人所駕駛之自用小客車右前車門後倒地，伊因而受有頸椎第
    1至4節閉鎖性骨折，第4、5節，第5、6節椎間盤突出，和脊
    椎關節退化之嚴重傷害及巴金森氏症。嗣經勞工保險局調查
    確認伊所受傷害已達殘廢給付標準，並載明傷病發生地點為
    本件車禍發生地，且汽車強制責任保險之保險人蘇黎世產物
    保險公司已就本件車禍給付保險金合計710,000元（ 內含殘
    廢給付510,000 元及醫療給付200,000元 ）予伊，另行政院
    衛生署桃園醫院（下稱桃園醫院）於93年11月18日診斷後建
    議伊至神經科就診、金宏中醫診所、台北振興醫院診斷建議
    伊開刀治療、長庚醫院中醫診所診斷書上載明伊受有頸部外
    傷（車禍後遺症）、台北榮總醫院診斷伊有蜘蛛網膜膿腫（
    腦幹積血）及行政院衛生署臺北醫院（下稱臺北醫院）出具
    殘障診斷書證明係因車禍造成上訴人頸椎受傷，均足以證明
    伊所受傷害係因本件車禍所引起。伊因被上訴人之上開過失
    行為所致傷害，請求賠償減少勞動能力賠償1,433,000元 、
    喪失工作能力共15年損害5,634,000元、醫療費用100萬元、
    15年看護費用43 2萬元、精神慰撫金100萬元，計13,387,00
    0元，扣除蘇黎世保險公司已給付1,169,970元及明台產物保
    險公司尚未給付之140萬元，勞保局給付444,400元，共請求
    被上訴人給付10,372,630元。（上訴人於原審聲明：被上訴
    人應給付上訴人2,399,740元本息。 原審判決上訴人之訴及
    假執行之聲請均駁回。上訴人不服判決提起上訴，並為聲明
    之擴張。）上訴及追加聲明：(一)原判決廢棄。(二)被上訴人應
    給付上訴人10,372,630 元及其中2,399,740元自刑事附帶民
    事起訴狀繕本送達被上訴人翌日（即94年12月21日）起，其
    餘自98年6月25日書狀送達翌日起，均至清償日止按年息5％
    計算之利息。(三)願供擔保請准宣告假執行。
三、被上訴人則以：本件車禍發生於93年11月12日18時10分許，
    然上訴人所提之桃園醫院病歷所示之診療日期分別為94 年2
    月3日、2月16日、3月2日、3月16日、3月30日及3月31 日，
    首次到院求診日期為94年2月3日，距本件車禍發生之日，已
    有約80日之久，故該診斷書所載之病症，無法認係伊之行為
    所導致。另金宏中醫診所、廣祐中醫診所之醫療復健費用，
    其就診期間分別為94年6月1日至同年10月1日與94年10月4日
    至同年12月13日，其就診原因是否與本件車禍有關，亦非無
    疑。而上訴人頸椎第1至4節閉鎖性骨折，第4、5節及第5、6
    節椎間盤突出，和脊椎關節退化等傷害並非係由伊之行為所
    導致，且與本件車禍事故無關。又上訴人所請求之醫療費用
    、車資及減少勞動能力損害等，皆未提出相關證據，並不足
    採。慰撫金之核給標準，應斟酌雙方資力與加害程度及其他
    各種情形核定之，伊就本件車禍之發生並非故意，且上訴人
    所受之傷害，並非重傷或無法治癒，故上訴人請求慰撫金額
    顯然過高。況本件經財團法人長庚紀念醫院林口分院（下稱
    長庚醫院）及國立台灣大學醫附設醫院（下稱台大醫院）鑑
    定報告均可證明上訴人所受之傷害非本件車所造成，而係因
    上訴人身體機能退化所致，如上訴人所患之巴金森氏症，依
    醫學文獻可知，絕非可由外力所導致，故上訴人請求被上訴
    人賠償，實屬無據。答辯聲明：(一)上訴及追加之訴均駁回。
    (二)如受不利判決，願供擔保免為假執行。
四、兩造不爭執事項：
  (一)被上訴人於93年11月12日18時10分許，駕駛車號6E-7167 自
    小客車在桃園縣平鎮市○○路與振興西路口等紅燈轉為綠燈
    起步前行時，未保持安全間隔，疏於注意致擦撞上訴人騎乘
    之車號BYZ-099號重型機車，上訴人因而倒地。
  (二)上訴人現罹巴金森氏症、且有頸椎第4、5節及第5、6節椎間
    盤突出及頸椎神經病變等症狀。
五、上訴人主張因被上訴人之行為致其受有頸椎第1-4 節閉鎖性
    骨折、頸椎椎間盤突出及頸椎神經病變、巴金森氏症等症狀
    ，故請求損害賠償，被上訴人則執前詞置辯，則本件爭點應
    為：(一)上訴人是否受有頸椎第1-4節閉鎖性骨折？ 及其頸椎
    第4、5節及第5、6節椎間盤突出，頸椎神經病變、巴金森氏
    症等傷病，與本件車禍間是否具有因果關係？(二)上訴人可否
    請求被上訴人賠償減少勞動能力損害、喪失工作能力損害、
    醫療費用 、看護費用？(三)上訴人請求之精神慰撫金100萬元
    是否過高？茲分述如下。
六、上訴人是否受有頸椎第1-4 節閉鎖性骨折？及其頸椎第4、5
    節及第5、6節椎間盤突出，頸椎神經病變、巴金森氏症等傷
    病，與本件車禍間是否具有因果關係？
  (一)按當事人主張有利於己之事實者，就其事實有舉證之責任，
    民事訴訟法第277 條本文訂有明文。再按損害賠償之債，以
    有損害之發生及有責任原因之事實，並二者之間，有相當因
    果關係為成立要件。故原告所主張損害賠償之債，如不合於
    此項成立要件者，即難謂有損害賠償請求權存在。（最高法
    院48年台上字第481號判例參照 ），是上訴人提起本件損害
    賠償之訴，自須先就被上訴人之行為與損害之間，具相當因
    關關係，盡舉證之責。
  (二)經查，上訴人於本件車禍發生後，因全身多處挫傷、左肩關
    節挫傷、兩膝關節挫傷，曾於93年11月18日至桃園醫院中醫
    門診治療，嗣於同年11月22 日、12月7日、12月21日至同一
    門診追蹤治療，此有桃園醫院93 年12月21日診字第20768號
    丙種診斷證明書在卷可稽（參見原審卷一第45頁）。其後，
    上訴人於94年2月3日轉至桃園醫院神經外科門診治療，始發
    現上訴人受有頸椎第4、5節及第5、6節椎間盤突出之傷害，
    亦有桃園醫院94年3月2日開立之丙種診斷證明書在卷可佐（
    見原審卷一第46頁)。而桃園醫院於93年11月18日、11 月22
    日、12月7日、12月21日之上訴人中醫科-門診處方明細單上
    固均載有：「左半側手足麻、稍抖動、走路覺不暢、二便平
    、眠淺、頸項強、腰痛、11/12 全身多處挫傷左肩抬舉不利
    疼痛」等症狀，惟依桃園醫院函送原審之上訴人歷次病歷資
    料以觀，上訴人早於本件車禍發生前之93年9月6 日及93年9
    月13日，即因「左半側手足麻、稍抖動、走路覺不暢、二便
    平、眠淺、頸項強」等症狀之出現而求診於桃園醫院中醫門
    診（見原審卷一第135頁背面 ），比對上訴人於車禍前後之
    中醫門診處方明細關於病狀之記載，本件車禍後上訴人新增
    的症狀僅為腰痛、全身多處挫傷及左肩抬舉疼痛，並未有關
    於頸椎方面之症狀記載。再查，被上訴人因本件車禍，經臺
    灣桃園地方法院檢察署檢察官以過失傷害案件起訴，原法院
    刑事確定判決認定之犯罪事實，亦僅認定上訴人所受傷害為
    「受有多處挫傷」（見原法院95年度交簡上字第63號判決事
    實欄記載），堪認上訴人因本件車禍，受有全身多處挫傷、
    左肩關節挫傷、兩膝關節挫傷。惟上訴人之頸椎第4、5節及
    第5、6節椎間盤突出，頸椎神經病變、巴金森氏症等傷病，
    並非因本件車禍所造成之症狀。
  (三)再查，原審依兩造聲請委請長庚醫院為本件進行鑑定，該院
    於95年11月27日以（95）長庚院法字第1059號函覆略以：「
    依93年11月26日及12月10日之本院病歷，病患主訴手腳麻木
    無力及臉部表情僵硬，經電腦斷層檢查後發現其腦部有許多
    小梗塞，此病可因外傷或退化引起，惟是否與11月12日車禍
    有所關連，則無法判斷」（參見原審卷一第248頁 ），除表
    示無法證明上訴人所述之症狀與本件車禍之關聯性外，更進
    一步指出上訴人所述之症狀亦有可能係退化所引起。嗣原審
    復委請台大醫院為本件進行鑑定，台大醫院於96年8月13 日
    以校附醫祕字第0960209435號函覆略以：「丁○○先生之傷
    勢（手麻、肢體僵硬、四肢肌腱反射上升），依據蘇先生在
    各醫院之主訴（車禍後手麻），是有可能為93年11月12日之
    車禍導致。但蘇先生93年11月12日之就診資料無明顯頸椎骨
    折，核磁造影亦未見脊髓傷害變質，故無法證明真是脊髓損
    傷且為車禍所導致」（參見原審卷一第275頁 ），足見上訴
    人主張其因本件車禍造成目前之殘廢情形，為無可採。
  (四)上訴人雖執勞工保險殘廢診斷書（見原審卷一第306頁 ）主
    張：勞工保險局對本件調查確認上訴人所受傷害已達殘廢給
    付標準，並載明傷病發生地點為桃園縣平鎮市○○路與振興
    路口，即本件車禍發生地，足證上訴人傷勢與系爭車禍間有
    關聯性云云。惟查，前開勞工保險殘廢診斷書係由財團法人
    天主教聖保祿修女會醫院（下稱聖保祿醫院）依據上訴人所
    提供之桃園醫院病歷影本及桃園醫院、長庚醫院、台北榮民
    總醫院所開立之診斷證明書開立，上訴人首度因上述疾病至
    該院就診時間為95年4月11日，93年及94 年之就診病歷及相
    關資料，應請上述醫院加以確認，此有聖保祿醫院97年7月3
    日桃聖業字第0970000145號函在卷可參（ 見原審卷二第218
    頁）。另經原審再函詢勞工保險殘廢診斷書上記載之傷病（
    指頸椎傷害部分）期間、原因、地點可否確認係由93年11月
    12日車禍所導致？因病患丁○○於93年11月18日至署立桃園
    醫院就診時，並無頸椎方面之診斷，迄至94年2月3日始有頸
    椎方面疾病記載，則貴院如何認定94年2月3日之就診內容與
    車禍之關聯性？（見原審卷二第220頁），亦據該院函覆 ：
    「一、依據先前病患丁○○之自述病情以及所附的其他醫院
    病歷，加上臨床診察，病患有外傷性頸椎第1~4 節閉鎖性骨
    折、頸椎第4、5、6 節椎間盤突出症，及巴金森氏症之病史
    ，導致病患有殘廢病症。二、醫師出具貴院附件所示之殘廢
    診斷書，係因病患自述自93年11月12日車禍後，才開始出現
    手腳麻木及行動僵硬之症狀，故按照病患陳述記載傷病初發
    時間為93年11月12日。三、醫師診斷乃依據病患所提供之訊
    息而作判斷，提供之訊息不完整或不正確，醫師並無從判別
    。」（見原審卷二第254頁 ）可知聖保祿醫院開立之診斷書
    ，係參考上訴人提供之資料而逕予謄寫於上。且該殘廢診斷
    書上「診斷成殘之傷病名稱」欄記載為「頸椎閉鎖性骨折、
    巴金森氏症」，並非上訴人主張之頸椎第4、5節及第5、6節
    椎間盤突出，頸椎神經病變等傷病。又就傷病原因記載外傷
    性頸椎第1至4節閉鎖性骨折，實則，上訴人並無頸椎第1至4
    節閉鎖性骨折之傷勢，除有上揭台大醫院鑑定意見可參外，
    證人即為上訴人診治之桃園醫院神經外科醫師丁賢偉於97年
    7月23日亦於原審證稱：「（ 問：依照當時記載的診斷結果
    ，是否能說明是何原因造成？）因為一般我們相信病人主訴
    的內容，我們會以806.00之國際診斷碼，代表頸椎受傷，這
     是強烈懷疑。頸椎受傷有時在X光片是看不到，要看病人的
    病史，如果病人在受傷之前沒有手麻腳麻的情形時，就必須
    強烈懷疑是頸椎受傷。我們做過X 光、核磁共振掃描，我們
    有看到病人第4、5節及第5、6節椎間盤突出，所以我們在94
    年3月2日、94年3月31 日的診斷書有記載這樣的疾病」、「
    （問：依照聖保祿醫院殘障給付申請書所載為何與你所述不
    符？）我們只要懷疑頸椎受傷，就會用上開診斷之國際代碼
    ，但一切的診斷結果是以診斷書為準」、（問：原告最後診
    斷結果是否僅有頸椎盤突出？）我沒有看到骨折，只有看到
    頸椎盤突出，強烈懷疑是頸椎受傷」等語（見原審卷二第23
    1頁），足見桃園醫院94年2月3日之後門診處方明細上載806
    .00頸椎第1至4節閉鎖性骨折（見原審卷二58至59頁 ），僅
    係醫師據病人主訴後初步所為之判斷，至於病人確切的病症
    ，須以經過進一步檢驗後始能判斷。而由桃園醫院94年3月2
    日、94年3月31 日之診斷證明書上病名欄及門診處方明細上
    所載診斷結果觀之（見原審卷一第46、47 頁 ），可知上訴
    人所受傷害經檢驗後之病名為頸椎第4、5節及第5、6節椎間
    盤突出，並無頸椎第1至4節閉鎖性骨折之情況。綜上，聖保
    祿醫院開立之診斷書，係參考上訴人提供之資料而逕予謄寫
    於上，尚難以該診斷書認定上訴人之頸椎等病症與本件車禍
    具有因果關係存在。上訴人又提出勞工保險局98年10月9 日
    對申請審議案意見書一件（ 見本院卷第252-8頁～252-13）
    主張勞工保險局已認定上訴人現體態傷情與本件車禍相關連
    云云，惟勞工保險局之認定並無拘束本院之效力，故不得以
    該函執為有利於上訴人之證據。
  (五)上訴人又主張桃園醫院於本件車禍後之93年11月18日之門診
    處方明細中建議上訴人至神經科檢查，臺北醫院出具之勞工
    保險殘障診斷書記載上訴人因車禍造成頸椎受傷，均可證上
    訴人頸椎受傷係因本件車禍造成。查，上訴人於車禍發生前
    之93年9月6日及93年9月13 日，即因「左半側手足麻、稍抖
    動、走路覺不暢、二便平、眠淺、頸項強」等症狀求診桃園
    醫院已如前述，當時並已建議上訴人至神經科檢查（見原審
    卷一第135頁背面 ），故難認上訴人神經方面問題與本件車
    禍有所關連。而臺北醫院丁賢偉醫師於原審已證稱：「（問
    ：本件原告有無告知你，在事故發生前有何病史存在？）原
    告當時是主訴因為車禍後雙手會麻，我們沒有再追問」（見
    原審卷二第229 頁），是雖丁賢偉醫師出具之診斷書上記載
    上訴人因車禍造成頸椎受傷，堪認係醫師依照上訴人陳述而
    為記載，且由其所證稱 ：「頸椎受傷有時在X光片是看不到
    ，要看病人的病史，如果病人在受傷之前沒有手麻腳麻的情
    形時，就必須強烈懷疑是頸椎受傷。」之情，其推斷上訴人
    有頸椎受傷之情況，係以上訴人在受傷之前沒有手麻腳麻之
    情況為前提，惟上訴人既於車禍發生前之93年9月6日及93年
    9月13 日即因「左半側手足麻」等症狀求診，故丁賢偉醫師
    之推斷即有疑問，尚難據此證明其所受頸椎傷害與本件車禍
    間之關聯性。又上訴人再提出丁賢偉醫師轉至台北醫院所開
    立98年4月2日診斷證明書記載：「病人因頸椎受傷於署立桃
    園醫院治療，現因上述疾病以致四肢強直，反射過強，無法
    行動。」及傷病原因、發生地點。（見本院卷第85頁）已係
    車禍後5 年餘，亦難逕予推翻上開長庚醫院及台大醫院之鑑
    定。又證人丁賢偉既已於原審到庭作證，上訴人再於本件準
    備程序終結後復聲請傳訊證人丁賢偉，認無必要。
  (六)上訴人再主張金宏中醫診所亦診斷證明上訴人係因車禍擦撞
    致頸部挫傷、台北振興醫院診斷建議上訴人開刀治療、長庚
    醫院中醫診斷書亦載明上訴人受有頸部外傷、台北榮總醫院
    診斷上訴人有蜘蛛網膜膿腫（腦幹積血）等情，用以證明上
    訴人之頸椎傷害與本件車禍有關聯云云。然查，金宏中醫診
    所之診斷證明關於病因部分，主要係依據病患即上訴人之主
    訴而載，至於病因部分則多仰賴病患主訴，殊少會於病患主
    訴外，另行查閱病患之病史以資辨明確認，此乃因醫療院所
    大多著重於病症之判定及後續治療之方法所致。至於上揭台
    北振興醫院之勞工保險傷病診斷書、長庚醫院診斷書均未記
    載上訴人傷勢之病因，聖保祿醫院進行之核磁共振檢查及台
    北榮總醫院之診斷，亦非就上訴人頸椎傷害之原因所進行之
    檢查或判斷，是上訴人此部分主張，仍不足以證明其所受頸
    椎傷害與本件車禍間之關聯性。
  (七)上訴人另主張本件經蘇黎世產物保險公司審核查證，認上訴
    人所受頸椎傷勢確與本件車禍有關，進而支付保險金與上訴
    人云云。惟蘇黎世產物保險公司之理賠審核經過為何，上訴
    人並未提出說明，且蘇黎世產物保險公司之理賠認定，亦無
    拘束法院之效力，亦要難僅以蘇黎世產物保險公司之理賠決
    定，逕謂上訴人之頸椎等病症與本件車禍具有因果關係。
  (八)又本件車禍當時處理之員警曾江林已於原法院刑事案件審理
    時到庭證稱：「（問：你到現場時，騎機車的告訴人是人在
    何處？）告訴人站著在路邊，我和同事開巡邏車到現場時，
    就看到被告和告訴人二人站在路旁等我們。我看到告訴人時
    ，我當時感覺告訴人還好，沒有明顯流血，走路也正常。」
    、「（你到現場有無查看肇事路口有無破裂物品或是拖地痕
    跡？）到現場時車輛都已經移動，而該路口平時車流量很大
    ，地上有一些痕跡，但我們也不能認定是本件車禍所造成的
    ，至於破裂物部分並無發現，感覺二車只是輕微擦到而已。
    」（見原法院94年度壢交簡字第1913號卷第29~30頁 ）、「
    （提示94偵字第3011號第23頁到26頁照片，問：車損部分是
    哪些？）應該是汽車右邊的照後鏡，該照後鏡有壹個新的擦
    痕，我還有特別拍照，機車碰撞並不是很嚴重，只有留一些
    擦撞到地面的擦痕，機車還是很完整，是因倒在地上擦到。
    」（見同上刑事卷第31頁），核與上訴人於原審法院刑事庭
    所述：「（問：跌倒後有無就醫？）沒有。（問：隔天有無
    就醫？）隔天星期六，我以為是小挫傷，……我是好像星期
    二，或是星期三才到桃園醫院看醫生。」（見同上刑事卷第
    17頁），顯見上訴人當時亦自覺僅受小挫傷故未就醫，而證
    人曾江林所述，核與現場車損照片相符（見臺灣桃園地方法
    院檢察署94年度偵字第3011號卷第23~26頁 ），證人前已證
    述明確，上訴人聲請再傳訊證人曾江林，核無必要。又上訴
    人主張遭被上訴人拖行十餘公尺云云，惟其於原法院刑事案
    件審理時係稱：「（問：被告如何撞倒你的車？）我停在機
    車專用道，綠燈後，我就前行，突然感覺我車速變快，我往
    左邊一看，就看到一輛車子的後視鏡勾到我車的後視鏡，就
    這樣拖行二、三台自小客車車身的距離。我被拖行後，我就
    跌倒，我車身就往左邊倒，我人也倒地，我的腳被機車車身
    壓到。」、「（問：跌倒後，有無再被拖行？）沒有。」（
    見原法院94年度壢交簡字第1913號卷第15、17頁），顯見其
    於刑案審理時係稱因機車後視鏡因遭被上訴人所駕汽車後視
    鏡勾到而拖行二、三台小客車後倒地，而非倒地後拖行十餘
    公尺，與其所受僅輕微挫傷之情相符。本件被上訴人亦不爭
    執車禍肇事經過及其過失，故上訴人復聲請傳訊證人丁美花
    ，欲證明被撞情景云云，亦認無必要。
  (九)綜上，上訴人主張其因本件車禍而受有頸椎第1至4節閉鎖性
    骨折，第4、5節，第5、6節椎間盤突出，和脊椎關節退化之
    嚴重傷害、巴金森氏症等，為無可採。
七、上訴人可否請求被上訴人賠償減少勞動能力損害、喪失工作
    能力損害、醫療費用、看護費用？
  (一)按不法侵害他人之身體或健康者，對於被害人因此喪失或減
    少勞動能力或增加生活上之需要時，應負損害賠償責任。民
    法第193條第1項定有明文。
  (二)惟查上訴人因本件車禍僅受有輕微挫傷，並未造成上訴人勞
    動力喪失或減少，亦無僱用看護之必要，故上訴人本於侵權
    行為之法律關係，請求被上訴人賠償減少勞動能力損害、喪
    失工作能力損害、看護費用部分均無理由。
  (三)至於上訴人請求醫療費用部分，依上訴人提出之桃園醫院93
    年12月21 日診字第20768號丙種診斷證明書所載，上訴人因
    全身多處挫傷、左肩關節挫傷、兩膝關節挫傷，於93年11月
    18 日至桃園醫院中醫門診治療，嗣於同年11月22日、12月7
    日、12月21日至同一門診追蹤治療（參見原審卷一第45頁）
    ，另據上訴人提出桃園醫院門診處方明細為證（見原審卷二
    第240、241頁），而被上訴人亦不爭執該診斷證明書上所載
    傷勢係因本件車禍所致，則上訴人請求於93年11月18日、同
    年11月22日、12月7日、12月21日所支出之醫療費用186元、
    254元、230元、105元、130元，亦據提出醫療費用收據為證
    （見原法院94 年度壢交附民字第123號卷第7~11頁），合計
    905元，應予准許。至其餘自93年12月30 日起之醫療費用收
    據（見同上附民卷第12~30頁、及本院卷第252-18頁以下 ）
    ，或因內科就診（見同上附民卷第12~13頁 ），或因頸椎第
    4~5節、第5~6節椎間盤突出症等就醫（參原審卷二第58頁以
    下門診處方明細），即與上述車禍之傷害無關，自不得請求
    被上訴人賠償。至其餘頸圈等醫療用品費用（見同上附民卷
    第30頁）亦不能證明係本件車禍所致挫傷之必需費用，亦不
    得請求。又上訴人主張其就醫所花費之計程車資，查除提出
    93 年11月22日之收據280元（見同上附民卷第31頁），核屬
    上述因車禍所生傷害就醫所需之花費，應予准許，其餘之費
    用均與本件車禍無關，不得請求。
八、上訴人請求之精神慰撫金100萬元是否過高？
  (一)不法侵害他人之身體、健康、名譽、自由、信用、隱私、貞
    操，或不法侵害其他人格法益而情節重大者，被害人雖非財
    產上之損害，亦得請求賠償相當之金額。民法第195條第1項
    前段定有明文。又慰藉金之賠償須以人格權遭遇侵害，使精
    神上受有痛苦為必要，其核給之標準固與財產上損害之計算
    不同，然非不可斟酌雙方身分資力與加害程度，及其他各種
    情形核定相當之數額（參最高法院51年台上字第223 號判例
    ）。
  (二)上訴人又主張其因本件車禍受有頸椎第1至4節閉鎖性骨折，
    第4、5節，第5、6節椎間盤突出、脊椎關節退化之嚴重傷害
    及巴金森氏症，故請求慰撫金100 萬元云云。惟查，上訴人
    頸椎椎間盤突出和脊椎關節退化、巴金森氏症等病症本件車
    禍並無因果關係，已如前述。但上訴人確實因本件車禍受有
    全身多處挫傷、左肩關節挫傷、兩膝關節挫傷，身體多處挫
    傷之傷害，是本院衡量本件上訴人過失之情況、上訴人所受
    之傷害，被上訴人於94 年度之所得總額為405,019元、財產
    總額0元，上訴人於94年度之所得總額為290,434元、財產總
    額為31,860元，有兩造之財產所得調件明細表可稽（見原審
    卷二第195至202頁），及上訴人為國中畢業，被上訴人為大
    專畢業，兩造之身份、資力等情節，認慰撫金應以10萬元為
    適當，逾此部分，則無理由。
九、末按，強制汽車責任保險法第32條（修正前第30條）明定：
    保險人依本法規定所為之保險給付，視為被保險人損害賠償
    金額之一部分；被保險人受賠償請求時，得扣除之。又同法
    第9條第2項規定：本法所稱被保險人，指經保險人承保之要
    保人及經該要保人同意使用或管理被保險汽車之人。至於汽
    車交通事故，則指使用或管理汽車致乘客或車外第三人傷害
    或死亡之事故而言，同法第13條定有明文。準此，被保險人
    係因汽車交通事故對於第三人造成損害而受到賠償請求時，
    保險人始有依汽車強制保險法規定為保險給付之義務，並以
    之為被保險人損害賠償金額之一部分，由被保險人自應負擔
    之總賠償額中扣除之。反之，若被保險人即為請求損害賠償
    之人，應無上開第32條規定之適用（最高法院96年台上字第
    1696號判決參照）。查，上訴人雖已自承自蘇黎世產物保險
    公司受領汽車險之保險金，且給付項目為殘廢給付51萬元、
    醫療給付20萬元（見原審卷二第133、158頁），惟汽車險理
    賠申請書（見原審卷二第244頁）上載被保險人係甲○○ （
    為上訴人之妻），依上開說明，上訴人為被保險人，於本件
    係請求被上訴人損害賠償之人，並無強制汽車責任保險法第
    32條之適用，即上訴人請求有理由部分，無庸自上訴人已受
    領之保險理賠中扣除。
十、綜上所述，上訴人基於侵權行為之法律關係，起訴請求被上
    訴人給付慰撫金，於101,185元（ 即慰撫金10萬元，加醫療
    費用905元、計程車資280元）及自刑事附帶民事起訴狀繕本
    送達被上訴人翌日（即94年12月21日）起至清償日止按週年
    利率百分之五計算之法定遲延利息範圍內為有理由，逾此部
    分則無理由。關於上開應予准許部分，原審判決駁回上訴人
    之訴，尚有未洽，上訴意旨指摘原判決此部分不當，為有理
    由，爰由本院廢棄後改判如主文第二項所示。其餘不應允許
    部分，原審駁回上訴人之訴，則無違誤，應予維持，上訴意
    旨指摘此部分不當，求予廢棄，為無理由，應予駁回。上訴
    人追加之訴請求被上訴人給付殘障給付、看護費用、醫療費
    用及減少勞動能力等損害賠償，亦無理由，應予駁回。本件
    被上訴人敗訴部分未逾150 萬元，不得上訴第三審，故無宣
    告假執行及免假執行之必要，其餘假執行之聲請亦失所附麗
    （主文已包含於其餘上訴及追加之訴駁回內，毋庸另行諭知
    ），附此敘明。
十一、本件事實已臻明確，兩造其餘之攻擊或防禦方法，經本院
      斟酌後，認均不足以影響本裁判之結果，爰不一一予以論
      駁。又上訴人聲請傳訊證人徐明義、古東梅欲證明車禍後
      上訴人工作之情形（見本院卷第66頁），其待證事實與本
      件爭點無關，故認無傳訊之必要，亦予敘明。
十二、據上論結，本件上訴為一部有理由，一部無理由，追加之
      訴均無理由，爰判決如主文。
中    華    民    國    98    年    12    月    29    日
                    民事第十七庭
                          審判長法  官  藍文祥
                                法  官  吳燁山
                                法  官  陳麗芬
正本係照原本作成。
上訴人如不服本判決，應於收受送達後20日內向本院提出上訴書
狀，其未表明上訴理由者，應於提出上訴後20日內向本院補提理
由書狀（均須按他造當事人之人數附繕本）上訴時應提出委任律
師或具有律師資格之人之委任狀；委任有律師資格者，另應附具
律師資格證書及釋明委任人與受任人有民事訴訟法第466條之1第
1項但書或第2項（詳附註）所定關係之釋明文書影本。
中    華    民    國    98    年    12    月    29    日
                                書記官  張永中
附註：
民事訴訟法第466條之1（第1項、第2項）：
對於第二審判決上訴，上訴人應委任律師為訴訟代理人。但上訴
人或其他法定代理人具有律師資格者，不在此限。
上訴人之配偶、三親等內之血親、二親等內之姻親，或上訴人為
法人、中央或地方機關時，其所屬專任人員具有律師資格並經法
院認為適當者，亦得為第三審訴訟代理人。

司法院資訊處製作；財團法人民間司法改革基金會備份。
